臺北高等行政法院判決
　　　　　　　　　　　　　　　　 95年度訴更一字第00178號
　　　　　　　　　　　　　　　.
原　　　告　甲○○
訴訟代理人　乙○○兼送達代收.
被　　　告　國防部
代　表　人　丙○（部長）
訴訟代理人　戊○○
　　　　　　丁○○
上列當事人間因地上物拆遷補償事件，原告不服行政院中華民國
94年6 月14日院臺訴字第0940086165號訴願決定，提起行政訴訟
經本院以94年訴字第2340號裁定駁回原告之訴；原告不服，提起
抗告，經最高行政法院以95年度裁字第2281號裁定部分廢棄發回
本院更為審理。本院判決如下：
　　主  文
原告之訴駁回。
第一審及發回前第二審訴訟費用均由原告負擔。
　　事  實
一、事實概要：
    (一)行政爭訟前事實經過：
      緣原告於民國（下同）93年10月11日向桃園縣政府提出相
      關補償書件，經桃園縣政府以93年10月15日府水河字第09
      30269739號函請被告就桃園縣龜山鄉陸光二村38鄰6 至20
      號之陳情補償一案錄案研處，並將辦理情形逕復原告及復
      知該府。嗣被告以93年11月4 日勁勢字第0930016119號函
      桃園縣政府，略謂：該地上物拆遷補償由該府辦理，請該
      府依權責錄案管制妥處並將辦理情形逕復原告及復知被告
      。旋桃園縣政府以93年11月16日府水河字第0930297043號
      函送上開被告函影本予原告。原告另於93年12月6 日向被
      告提出「陳情書」，表明將系爭建物補納入眷村改建總冊
      土地內之地上物補償之請求，惟被告將之轉所屬總政治作
      戰局再轉陸軍第6 軍團，該軍團未為准駁。原告提起訴願
      ，除表明不服被告93年11月4 日勁勢字第0930016119號函
      外，並敘明其前述請求，未見覆文，遭行政院徒以上開函
      係認該案屬桃園縣政府之權責範圍，自非行政處分，難謂
      該函直接對外發生法律上效果，而為不受理之決定。原告
      猶未甘服，向本院提起行政訴訟。經本院以94年訴字第23
      40號裁定駁回原告之訴；原告不服，提起抗告，經最高行
      政法院以95年度裁字第2281號裁定：「原裁定關於抗告人
      請求相對人應將抗告人所有建物納入改建基地範圍內給與
      補償及該訴訟費用部分均廢棄。其餘抗告駁回。駁回部分
      ，抗告訴訟費用由抗告人負擔。」，遂將本件發回本院更
      行審理。
    (二)前審裁判之事實認定與理由基礎：
      1.按人民因中央或地方機關之違法行政處分，認為損害其
        權利或法律上之利益，經依訴願法提起訴願而不服其決
        定者，得向高等行政法院提起撤銷訴訟，為行政訴訟法
        第4 條第1 項所規定。此所謂行政處分，依訴願法第3
        條第1 項規定係指中央或地方機關就公法上具體事件所
        為之決定或其他公權力措施而對外直接發生法律效果之
        單方行政行為而言。
      2.經查桃園縣政府以93年10月15日府水河字第0930269739
        號函檢送陸光二村38鄰鄰長即原告陳情書予被告，被告
        即以93年11月4 日勁勢字第0930016119號函覆桃園縣政
        府，略以：「說明：‧‧‧二、案內陳情人所附陸光二
        村福利社合約‧‧‧，經審係由當時自治會長與當事人
        所簽訂之合約書，依據『國軍在臺軍眷業務處理辦法』
        ，眷村自治會成員係選舉產生，屬眷村自治管理組織，
        至涉人民權利義務事項者，依其他法令辦理之。據此，
        該合約應為兩造權利義務之約定，實難符合貴府（指桃
        園縣政府）來函所述事涉本部補償問題。三、查陳情人
        另附貴府61年9 月11日桃府建都字第66677 號函‧‧‧
        ，內容敘明陸光二村自治會於61年5 月29日申請在龜山
        都市計畫禁建區內興建福利社乙案，貴府完成相關申請
        興建計劃及圖說資料審查，經准興建在案，並要求不得
        有違建情事發生。陳情人據以向貴府請求補償‧‧‧，
        實因貴府為本案之主管機關。四、次查前揭貴府核准興
        建之福利社座落眷村改建總冊土地內之地上物（福利社
        1 至5 號），本部已依『國軍老舊眷村改建條例』規定
        完成補償拆遷，餘福利社係座落貴管河川用地內，依據
        前經濟部水利處（精省前）89年1 月26日召開協調會結
        論‧‧‧，地上物拆遷補償由貴府本權責妥處，故『陸
        光二村』基地範圍以外違章建築之處理，為貴府主政，
        實屬明確。五、有關貴管河川公地內之違章建築已查報
        多年，迄未適處，似無彰公權力之行使，對南崁溪之整
        治及溪岸縣民之財產安全影響甚鉅，亦使陸光二村新建
        工程之使用執照取得及1 千6 百餘眷戶交屋、搬遷期程
        造成延宕，爰請依立法委員朱鳳芝於93年9 月23日召開
        本案協調會之結論‧‧‧：『貴府水務局決定93年10月
        底前拆除佔用河川公地之26戶違建物』辦理，請貴府本
        於權責錄案管制妥處並將辦理情形逕復陳情人併副本部
        。」係機關與機關間交換意見之行文，並未對外發生准
        駁之法律上效果，難謂其屬行政處分性質。原告對之提
        起訴願，訴願決定以該函非屬行政處分，不予受理，應
        無不合。原告提起行政訴訟，訴請撤銷訴願決定及原處
        分，並命被告應將原告所有位於桃園縣龜山鄉陸光村福
        利社11號建物納入國軍眷村改建之陸光二村基地範圍內
        給與補償，均不合法，應予駁回等，而依行政訴訟法第
        107 條第1 項第10款規定，駁回原告之訴。
    (三)最高行政法院之理由（發回本院審理部分）：
      關於原告請求被告應將原告所有位於桃園縣龜山鄉陸光村
      福利社11號建物納入國軍眷村改建之陸光二村基地範圍內
      給與補償部分：按「人民因中央或地方機關之違法行政處
      分，認為損害其權利或法律上之利益，經依訴願法提起訴
      願而不服其決定，或提起訴願逾3 個月不為決定，或延長
      訴願決定期間逾2 個月不為決定者，得向高等行政法院提
      起撤銷訴訟。」行政訴訟法第4 條第1 項定有明文。原告
      主張其於93年12月6 日向被告請求將系爭建物比照福利社
      1 至5 號納入國軍眷村陸光二村改建基地內之建物給予拆
      遷補償費，然公文轉至被告所屬陸軍第6 軍團即無下文，
      為此以人民因中央地方機關對其依法申請之案件，於法定
      期間內應作為而不作為，認為損害原告之權利或利益，而
      於94年3 月28日提起訴願後，提起課予義務訴訟等語。查
      原告於93年12月6 日向被告提出「陳情書」，其上表明將
      系爭建物補納入眷村改建總冊土地內之地上物補償之請求
      ，被告將之轉所屬總政治作戰局再轉陸軍第6 軍團，該軍
      團未為准駁。原告提起訴願，除表明不服被告0930016119
      號函外，並敘明其前述請求，未見覆文，行政院院臺訴字
      第0940086165號訴願決定未就此部分為決定。原告提起行
      政訴訟，亦表明對此部分不服，並陳明係提起課予義務之
      訴，似已踐行前述行政訴訟法第4 條第1 項程序，其聲明
      雖未直接指明請求被告為「行政處分」，惟此係審判長應
      行闡明事項，不得逕以此認其非提起課予義務之訴。原審
      未審酌上情，逕以被告0930016119號函非行政處分，認原
      告所提課予義務之訴部分亦非合法，併予裁定駁回，顯有
      不合，原告執此抗告，為有理由，應將原裁定此部分廢棄
      ，發回原審法院另為適法裁判。
二、兩造聲明：
　　(一)原告聲明求為判決：1.被告應將原告所有桃園縣龜山鄉陸
                          光村福利社11號建物納入國軍眷村
                          改建之陸光二村基地範圍內給予補
                          償。
                        2.訴訟費用由被告負擔。
　　(二)被告聲明求為判決：1.原告之訴駁回。
                        2.訴訟費用由原告負擔。
三、兩造之爭點：
　　(一)原告主張之理由：
      1.原告前於93年12月6 日行文（附件一）向被告請求將系
        爭建物比照福利社1 至5 號納入國軍眷村陸光二村改建
        基地內之建物給予拆遷補償費，然公文轉至被告所屬陸
        軍第六軍團即無下文（附件二），為此以人民因中央地
        方機關對其依法申請之案件，於法定期間內應作為而不
        作為，認為損害原告之權利或利益，而於94年3 月28日
        提起訴願（附件三）並提起課予義務之訴，除表明前述
        主張外並就被告93年11月4 日勁勢字第0930016119號函
        一併表明不服，原告以為訴願提起之理由，其一成立即
        可，上開理由，前於行政訴訟起訴狀已陳明（附件四）
        ，敬請鈞院審酌上情。
      2.查納入改建範圍之福利社1 ～5 號建物經原告調查與被
        告所有建物皆為國有水利地（附件五、六、七），非被
        告所直屬土地，其用途皆用來興建堤防，以屏障改建後
        之國宅，依國軍老舊眷村改建條例第4 條「國軍老舊眷
        村土地及不適用營地之名稱、位置，主管機關應列冊報
        經行政院核定」規定，顯然被告係將其歸屬為不適用營
        地，予以列冊補償，為何福利社1 ～5 號納入不適用營
        地並予以補償（附件八），緊臨其旁之福利社6 至20號
        卻未納入，其納入理由、丈量地籍資料，應昭鈞院以為
        公信，被告不應含糊帶過，是以原告主張應「公平正義
        、同類案件、同樣辦理」原則，將原告建物列入國軍眷
        村改建之陸光二村基地範圍內給予補償處分。
　　(二)被告主張之理由：
      1.被告執行眷改條例所定之職務，建物是否給予補償，當
        然應依據眷改條例之相關規定。而「改建、處分之眷村
        及第4 條之不適用營地上之違占建戶，主管機關應比照
        當地地方政府舉辦公共工程拆遷補償標準，由改建基金
        予以補償後拆遷，提供興建住宅依成本價格價售之，並
        洽請直轄市、縣（市）政府比照國民住宅條例規定，提
        供優惠貸款。」為眷改條例第23條第1 項所明訂，故建
        物依據眷改條例可予以補償之前提，依前開規定需該建
        物坐落於改建基地之範圍中者，始足當之，與建物何時
        興建、如何興建等事，俱無關聯。故被告因陸光二村第
        38鄰第1 至5 號之福利社坐落於陸光二村改建基地之範
        圍中，依法給予補償後令其拆遷，與前開5 間房屋與原
        告之房屋是否同批興建，根本無涉，原告所有之房屋既
        然非坐落於改建基地範圍中，依法被告自無依據眷改條
        例提供拆遷補償之可能。然原告僅因其所有之房屋與前
        聞經被告補償後搬遷之房屋係同時興建，即要求被告應
        比照辦理，於法無據，故要求被告依據眷改條例給予補
        償云云，亦無理由。故原告所為被告應為補償之聲明，
        鈞院自得予必駁回。
      2.本件原告主張之福利社，其初始興建時即係由桃園縣政
        府同意，而原告所有之房屋又位於桃園縣政府所轄之河
        川地上，非陸光二村之改建基地範圍中，原告無從依據
        眷改條例要求被告給予補償，且依據89年間經濟部水利
        處之會議記錄已明確表示，如有補償之必要，應由桃園
        縣政府負擔補償之責。故原告若認依據其他法律，其房
        屋拆遷應受領補償費，亦屬相關法律所訂主管機關之問
        題，與被告無涉。
　　理  由
一、按「人民因中央或地方機關對其依法申請之案件，於法令所
    定其期間內應作為而不作為，認為其權利或法律上利益受損
    害者，經依訴願程序後，得向高等行政法院提起請求該機關
    應為行政處分或應為特定內容之行政處分之訴訟。」行政訴
    訟法第5條第1項定有明文。
二、緣原告於93年10月11日向桃園縣政府提出相關補償書件，經
    桃園縣政府以93年10月15日府水河字第09 30269739 號函請
    被告就桃園縣龜山鄉陸光二村38鄰6 至20 號 之陳情補償一
    案錄案研處，並將辦理情形逕復原告及復知該府。嗣被告以
    93年11月4 日勁勢字第0930016119號函桃園縣政府，略謂：
    該地上物拆遷補償由該府辦理，請該府依權責錄案管制妥處
    並將辦理情形逕復原告及復知被告。旋桃園縣政府以93年11
    月16日府水河字第0930297043號函送上開被告函影本予原告
    。原告另於93年12月6 日向被告提出「陳情書」，表明將系
    爭建物補納入眷村改建總冊土地內之地上物補償之請求，惟
    被告將之轉所屬總政治作戰局再轉陸軍第6 軍團，該軍團未
    為准駁。原告提起訴願，除表明不服被告93年11月4 日勁勢
    字第0930016119號函外，並敘明其前述請求，未見覆文，遭
    行政院以上開函係認該案屬桃園縣政府之權責範圍，自非行
    政處分，難謂該函直接對外發生法律上效果，而為不受理之
    決定。原告猶未甘服，向本院提起行政訴訟。經本院以94年
    訴字第2340號裁定駁回原告之訴；原告不服，提起抗告，經
    最高行政法院以95年度裁字第2281號裁定：「原裁定關於抗
    告人請求相對人應將抗告人所有建物納入改建基地範圍內給
    與補償及該訴訟費用部分均廢棄。其餘抗告駁回。駁回部分
    ，抗告訴訟費用由抗告人負擔。」，遂將本件發回本院更行
    審理。從而，本件兩造之爭執點，厥為原告請求被告就原告
    所有桃園縣龜山鄉陸光村福利社11號建物列入國軍眷村改建
    之陸光二村基地範圍內並比照福利社1 至5 號計算標準金額
    補償處分是否有據。
三、查本件發生之緣由，乃係61年5 月29日「陸光二村」自治會
    向桃園縣政府請求於龜山都市計劃禁建區內興建福利社，而
    桃園縣政府於61年9 月11日以桃府建都字第66677 號函，准
    許「陸光二村」自治會前開申請案，該自治會即興建福利社
    20戶（即龜山鄉陸光二村38鄰1 至20號），原告向該自治會
    購得福利社1 戶（即陸光二村38鄰11號）。嗣被告為執行國
    軍老舊眷村改建條例所訂職務，認前開20戶福利社之第1 至
    第5 號位於「陸光二村」改建基地之範圍內，惟非國軍老舊
    眷村改建條例第3 條所規定之「老舊眷舍」，爰認定該5 戶
    為違佔戶，給予拆遷補償；至於第6 至20戶則因坐落於改建
    基地之範圍外，屬桃園縣政府管有之範圍，無法依據眷改條
    例予以拆遷補償。原告於93年10月11日先向桃園縣政府提出
    相關補償書件，經桃園縣政府以93年10月15日府水河字第09
    30269739號函請被告就桃園縣龜山鄉陸光二村38鄰6 至20號
    之陳情補償一案錄案研處，並將辦理情形逕復原告及復知該
    府。嗣被告以93年11月4 日勁勢字第0930016119號函桃園縣
    政府，略謂：該地上物拆遷補償由該府辦理，請該府依權責
    錄案管制妥處並將辦理情形逕復原告及復知被告。原告旋於
    93年12月6 日向被告提出「陳情書」，表明將系爭建物補納
    入眷村改建總冊土地內之地上物補償之請求，惟被告將之轉
    所屬總政治作戰局再轉陸軍第6 軍團，該軍團未為准駁，原
    告爰提起本件課予義務之訴。
四、按「改建、處分之眷村及第4 條之不適用營地上之違占建戶
    ，主管機關應比照當地地方政府舉辦公共工程拆遷補償標準
    ，由改建基金予以補償，提供興建住宅依成本價格價售之，
    並洽請直轄市、縣（市）政府比照國民住宅條例規定，提供
    優惠貸款。」國軍老舊眷村改建條例第23條第1 項定有明文
    。可知依據眷改條例可予以補償之前提，需該建物坐落於改
    建基地之範圍內者，始足當之，與建物何時興建、如何興建
    等事，俱無關聯。被告因陸光二村第38鄰第1 至5 號之福利
    社坐落於陸光二村改建基地之範圍內，依法給予補償後令其
    拆遷，自屬有據；而原告所有之陸光二村38鄰11號之房屋並
    未坐落於改建基地範圍內，亦為原告於本院96年5 月7 日準
    備程序中所自承，依法被告自無依據國軍老舊眷村改建條例
    第23條第1 項規定提供拆遷補償之餘地，要無疑義。原告主
    張其所有之房屋與前開經被告補償後搬遷之房屋係同時興建
    ，即要求被告應比照辦理，於法無據。
五、本件陸光二村之20戶福利社，初始興建時即係由桃園縣政府
    同意，業如前述，而原告所有之陸光二村38鄰11號之房屋又
    位於桃園縣政府所轄之河川地上，更非位於陸光二村之改建
    基地範圍內，且拆除係由桃園縣政府所為，原告無從依據國
    軍老舊眷村改建條例要求被告給予補償，被告更無依該條例
    核發補償之理由；次按依據89年間經濟部水利處之會議記錄
    已明確表示，如有補償之必要，應由桃園縣政府依權責辦法
    。惟該項補償是否有所依據，其房屋拆遷應否受領補償費，
    應屬其他相關法律所訂主管機關之權責，與被告無涉。
六、原告主張納入改建範圍之福利社1 ～5 號建物與被告所有建
    物皆為國有水利地，非被告所直屬土地，其用途皆用來興建
    堤防，以屏障改建後之國宅，依國軍老舊眷村改建條例第4
    條「國軍老舊眷村土地及不適用營地之名稱、位置，主管機
    關應列冊報經行政院核定」規定，顯然被告係將其歸屬為不
    適用營地，予以列冊補償，為何福利社1 ～5 號納入不適用
    營地並予以補償，緊臨其旁之福利社6 至20號卻未納入云云
    ；查被告核發福利社1 至5 號拆遷補償，係因該等房屋位於
    陸光二村改建範圍內，依國軍老舊眷村改建條例第23條第1
    項規定所核發，而非原告主張之上述理由；本院於96年5 月
    7 日準備程序中詢問原告主張應予核發補償費之法令依據，
    原告訴訟代理人直陳不知道，記明在卷，似此不知法令依據
    ，而提起「依法申請」之課予義務之訴，卻引用一己主觀見
    解，比附援引其他受有拆遷補償費之福利社其他非法定之相
    似處，即主張其亦應受有補償，要屬無據，原告此項主張，
    洵不足採。
七、綜合上述，原告於93年12月6 日向被告提出「陳情書」，請
    求將陸光二村38鄰11號建物補納入眷村改建總冊土地內之地
    上物補償範圍，雖未據被告於法定期間內答復，提起訴願，
    亦逾法定期間未獲處理；惟因原告上開房屋非坐落於陸光二
    村改建範圍內，無請求被告核發拆遷補償之法令依據，其提
    起本件課予義務之訴，即為無理由，應予駁回。
八、據上論結，本件原告之訴為無理由，爰依行政訴訟法第98條
    第3 項前段，判決如主文。
中　　華　　民　　國　　96　　年　　6　　 月　　7　　 日
                         第六庭審判長法  官　林　文　舟
                                     法  官　陳　鴻　斌
                                     法  官　闕　銘　富
上為正本係照原本作成。
如不服本判決，應於送達後20日內，向本院提出上訴狀並表明上
訴理由，如於本判決宣示後送達前提起上訴者，應於判決送達後
20日內補提上訴理由書（須按他造人數附繕本）。
中　　華　　民　　國　　96　　年　　6 　　月　　13　　日
                                     書記官  孫　筱　晴
